# 请教陈版，企业改制资产评估产生的国际准则差异

提问人：chenyiwei 时间：2010-01-19 00:54:29
当同时在境内外实施首次公开发行时，根据IFRS下的一般理解，此时拟上市公司是通过以IPO为目的的重组而设立的，因而应当将改制视为同一控制下的重组，采用类似权益结合法的方法对改制业务进行会计处理。在根据IFRS编制的境外申报财务报表中，净资产可以以评估前的账面价值反映，也可以以评估价值反映，但近年来以前者较为多见。然而，在中国企业会计准则下，如本节前面部分所述，在上市集团合并报表层面仍可能全部或部分保留为集团整体上市而进行“大改制”时的评估增值，因此这可能构成境内外会计准则之间的一项执行差异（不属于准则差异）。 中国会计准则委员会在 2008 年分析了1,570家于沪、深两地上市公司公布的 2007 年度的年报，了解上市公司在实施企业会计准则的实际情况（以下简称《分析报告》）。《分析报告》指出：根据该 53 家A+H上市公司年报显示，导致A+H股上市公司净利润和净资产存在差异的主要因素之一就是企业改制资产评估产生的差异：按内地相关法律法规，企业进行公司制改制时对资产和负债进行评估，并以评估价值为基础确认为相关资产和负债的认定成本；在H股报告中，有的调整为改制前的原账面值，有的按重估价值报告，形成A股和H股报告的差异。 2009 年 3 月，香港会计师公会（HKICPA）发布了《更新文件第1 号（ 2009 年 3 月）—中国企业会计准则与香港会计准则持续等效文本》，其中提到：“在《解释第 2 号》（注：指《企业会计准则解释第 2 号》，下同）出台后，公会向中国会计准则委员会提出多项建议，并于十月双方达成以下共适：(i)企业改制资产评估产生的差异——《解释第 2 号》重申要求以经评估确认的资产、负债价值作为认定成本，该成本与其账面价值的差额，应当在所有者权益作出调整。鉴于企业改制过程涉及多种会计处理情况，双方同意此项为执行准则中的问题，需要征询国际会计准则理事会的意见后，再作进一步确定消除此差异的可行性。......”该文本同时表示：“最后，公会与中国会计准则委员会同意，同一企业今后在处理上述的选择差异及执行差异时，其A、H股报告必须采用相同的会计处理方法。在以往的A、H股报告中已经存在的差异，能一致的尽量更改为一致，而在更改上存在实际困难的，亦应以分步到位方式达成一致。” 财政部会计司在 2009 年 9 月 2 日公开征求意见的《中国企业会计准则与国际财务报告准则持续全面趋同路线图（征求意见稿）》中表示，企业改制资产评估的会计处理是一项中国特有的问题，财政部向IASB多次寻求解决方案。 2009 年 8 月 26 日，IASB在其年度改进项目中通过修订《国际财务报告准则第 1 号——首次采用国际财务报告准则》，承诺对这一问题进行修改。《IFRS 2009年度改进项目征求意见稿》把允许首次采用者将其原先执行的会计准则体系下的重估值作为“认定成本”的豁免的适用范围扩大到在首次采用IFRS之后，在其首份IFRS财务报表的涵盖期间内发生的某些事项，如私有化或IPO等。如果该项修订能够最终生效，则预计可以有效地消除目前境内外会计准则在评估增值处理问题上的上述“执行差异”对某些“A+H”上市公司财务报表的影响。但在该项修订正式生效之前，该项“执行差异”的影响仍可能继续存在。 下文简要介绍在根据现行IFRS编制的申报财务报表或者会计师报告中，对改制设立股份有限公司时的资产评估增值的通常处理方法。
IFRS下两种处理方法的比较 如前所述，在根据IFRS编制的境外申报财务报表中，净资产可以以评估前的账面价值反映，也可以以评估价值反映，但近年来以前者较为多见。  如果完全采用原先评估前的账面价值作为拟上市公司根据IFRS编制的境外申报财务报表上的各项资产、负债的初始计量价值，则具有以下特点： - 根据原企业会计记录中所反映的各项资产、负债的账面价值，确定拟上市公司根据IFRS编制的境外申报财务报表上的各项资产、负债的初始确认价值，该基础将在以后期间得以延续。不反映评估增减值情况。 - 由于此做法与按照中国会计规范编制的境内申报财务报表的差异可能较大，所以需要作出额外的注释说明，并可能需要编制差异调节表。 如果完全采用以评估价值作为拟上市公司根据IFRS编制的境外申报财务报表上的各项资产、负债的初始计量价值，则具有以下特点： - 与境内的改制审计报告和申报财务报表对此方面的处理保持一致。在股份有限公司设立的时点上，假定不存在其他准则差异或者执行差异，则两份财务报表所列报的净资产金额相同。 - 这种处理方法可能构成IFRS下对固定资产和无形资产的“重估价”，因而在以后年度，可能要求公司一贯地运用重估价模式，即按照IAS16和IAS38的规定定期对固定资产和无形资产进行重估，从而增大会计调整的工作量和难度，并导致新的会计准则差异。同时，由于中国企业会计准则不允许对固定资产和无形资产采用“重估价”后续计量模式，故这种做法也不符合《企业会计准则解释第 2 号》关于“同时发行A股和H股的上市公司，除部分长期资产减值损失的转回以及关联方披露两项差异外，对于同一交易事项，应当在A股和H股财务报告中采用相同的会计政策、运用相同的会计估计进行确认、计量和报告，不得在A股和H股财务报告中采用不同的会计处理”的规定。 - 此方法可能导致拟上市公司设立时的净资产增大，但相应也会导致以后年度较高的折旧和摊销费用，这可能会影响到盈利预测，相应影响发行价格和市盈率、市净率等重要指标。 目前通常的处理方法是：将各项资产（包括改制前已取得的土地使用权）和负债按照评估前的账面价值反映，对于固定资产的评估增值作为境内外会计准则的执行差异予以调整，即在按照IFRS编制的境外申报财务报表中冲回境内申报财务报表上确认的资产评估增值额以及评估增值部分所对应的折旧和摊销额。

回答人：chenyiwei
回复 楼主 airbit 的帖子当同时在境内外实施首次公开发行时，根据IFRS下的一般理解，此时拟上市公司是通过以IPO为目的的重组而设立的，因而应当将改制视为同一控制下的重组，采用类似权益结合法的方法对改制业务进行会计处理。在根据IFRS编制的境外申报财务报表中，净资产可以以评估前的账面价值反映，也可以以评估价值反映，但近年来以前者较为多见。然而，在中国企业会计准则下，如本节前面部分所述，在上市集团合并报表层面仍可能全部或部分保留为集团整体上市而进行“大改制”时的评估增值，因此这可能构成境内外会计准则之间的一项执行差异（不属于准则差异）。 中国会计准则委员会在 2008 年分析了1,570家于沪、深两地上市公司公布的 2007 年度的年报，了解上市公司在实施企业会计准则的实际情况（以下简称《分析报告》）。《分析报告》指出：根据该53 家A+H上市公司年报显示，导致A+H股上市公司净利润和净资产存在差异的主要因素之一就是企业改制资产评估产生的差异：按内地相关法律法规，企业进行公司制改制时对资产和负债进行评估，并以评估价值为基础确认为相关资产和负债的认定成本；在H股报告中，有的调整为改制前的原账面值，有的按重估价值报告，形成A股和H股报告的差异。 2009 年 3 月，香港会计师公会（HKICPA）发布了《更新文件第 1 号（ 2009 年 3 月）—中国企业会计准则与香港会计准则持续等效文本》，其中提到：“在《解释第 2号》（注：指《企业会计准则解释第 2 号》，下同）出台后，公会向中国会计准则委员会提出多项建议，并于十月双方达成以下共适：(i)企业改制资产评估产生的差异——《解释第 2 号》重申要求以经评估确认的资产、负债价值作为认定成本，该成本与其账面价值的差额，应当在所有者权益作出调整。鉴于企业改制过程涉及多种会计处理情况，双方同意此项为执行准则中的问题，需要征询国际会计准则理事会的意见后，再作进一步确定消除此差异的可行性。......”该文本同时表示：“最后，公会与中国会计准则委员会同意，同一企业今后在处理上述的选择差异及执行差异时，其A、H股报告必须采用相同的会计处理方法。在以往的A、H股报告中已经存在的差异，能一致的尽量更改为一致，而在更改上存在实际困难的，亦应以分步到位方式达成一致。” 财政部会计司在 2009 年 9 月 2日公开征求意见的《中国企业会计准则与国际财务报告准则持续全面趋同路线图（征求意见稿）》中表示，企业改制资产评估的会计处理是一项中国特有的问题，财政部向IASB多次寻求解决方案。 2009 年 8 月 26 日，IASB在其年度改进项目中通过修订《国际财务报告准则第 1 号——首次采用国际财务报告准则》，承诺对这一问题进行修改。《IFRS 2009年度改进项目征求意见稿》把允许首次采用者将其原先执行的会计准则体系下的重估值作为“认定成本”的豁免的适用范围扩大到在首次采用IFRS之后，在其首份IFRS财务报表的涵盖期间内发生的某些事项，如私有化或IPO等。如果该项修订能够最终生效，则预计可以有效地消除目前境内外会计准则在评估增值处理问题上的上述“执行差异”对某些“A+H”上市公司财务报表的影响。但在该项修订正式生效之前，该项“执行差异”的影响仍可能继续存在。 下文简要介绍在根据现行IFRS编制的申报财务报表或者会计师报告中，对改制设立股份有限公司时的资产评估增值的通常处理方法。
IFRS下两种处理方法的比较 如前所述，在根据IFRS编制的境外申报财务报表中，净资产可以以评估前的账面价值反映，也可以以评估价值反映，但近年来以前者较为多见。  如果完全采用原先评估前的账面价值作为拟上市公司根据IFRS编制的境外申报财务报表上的各项资产、负债的初始计量价值，则具有以下特点： - 根据原企业会计记录中所反映的各项资产、负债的账面价值，确定拟上市公司根据IFRS编制的境外申报财务报表上的各项资产、负债的初始确认价值，该基础将在以后期间得以延续。不反映评估增减值情况。 - 由于此做法与按照中国会计规范编制的境内申报财务报表的差异可能较大，所以需要作出额外的注释说明，并可能需要编制差异调节表。 如果完全采用以评估价值作为拟上市公司根据IFRS编制的境外申报财务报表上的各项资产、负债的初始计量价值，则具有以下特点： - 与境内的改制审计报告和申报财务报表对此方面的处理保持一致。在股份有限公司设立的时点上，假定不存在其他准则差异或者执行差异，则两份财务报表所列报的净资产金额相同。 - 这种处理方法可能构成IFRS下对固定资产和无形资产的“重估价”，因而在以后年度，可能要求公司一贯地运用重估价模式，即按照IAS16和IAS38的规定定期对固定资产和无形资产进行重估，从而增大会计调整的工作量和难度，并导致新的会计准则差异。同时，由于中国企业会计准则不允许对固定资产和无形资产采用“重估价”后续计量模式，故这种做法也不符合《企业会计准则解释第 2 号》关于“同时发行A股和H股的上市公司，除部分长期资产减值损失的转回以及关联方披露两项差异外，对于同一交易事项，应当在A股和H股财务报告中采用相同的会计政策、运用相同的会计估计进行确认、计量和报告，不得在A股和H股财务报告中采用不同的会计处理”的规定。 - 此方法可能导致拟上市公司设立时的净资产增大，但相应也会导致以后年度较高的折旧和摊销费用，这可能会影响到盈利预测，相应影响发行价格和市盈率、市净率等重要指标。 目前通常的处理方法是：将各项资产（包括改制前已取得的土地使用权）和负债按照评估前的账面价值反映，对于固定资产的评估增值作为境内外会计准则的执行差异予以调整，即在按照IFRS编制的境外申报财务报表中冲回境内申报财务报表上确认的资产评估增值额以及评估增值部分所对应的折旧和摊销额。

回答人：chenyiwei
回复 板凳 airbit 的帖子根据财会[2009]16号文的要求，财政部目前的立场是：“在实际执行中，内地与香港处理不一致的(如企业改制资产评估等)，应当制定相应措施逐步消除， 2009 年年报中仍未消除的，应当在附注中说明原因”。在刘司长的署名文章中将其进一步解释为：“我国内地会计准则与香港会计准则已经实现等效，并建立了持续等效机制，因此，同时发行A股和H股公司的财务报告不应当存在差异。目前，存在的差异主要是执行问题，比如企业改制资产评估产生的差异，与《国际会计准则第 16 号——不动产、厂场和设备》没有关系，不能以此认定存在差异，相关企业应当加以消除， 2009 年年度财务报告中仍未消除的，应当制定相应措施逐步消除，并在附注中说明原因。”
在国际准则体系下，根据IAS16和IAS38，重估值模式是一种可以选用的固定资产、无形资产后续计量方法，但是应当确保同属一个大类下的所有固定资产、无形资产项目的会计政策的统一性。IAS16第 36 段：“If an item of property, plant and equipment is revalued, the entire class of property, plant and equipment to which that asset belongs shall be revalued.”因此，并不是要求全部固定资产都是历史成本模式或者都是重估价模式，不同大类的固定资产可以采用不同的后续计量方法。
在中国企业赴海外上市的早期，IFRS下的报表中，为了尽可能使改制日IFRS下的净资产与评估调帐后的境内报表一致，所以当时IFRS报表下多见对固定资产采用重估价模型的后续计量。但重估价模型需定期对大类下的固定资产均进行重估，核算成本较高；并且随着时间推移，房屋建筑物和土地的公允价值和帐面价值之间的差异越来越大，而境内报表又不允许采用重估价模式，导致报表差异越来越大。在解释 2 号要求尽可能统一境内外准则下的会计处理之后，大部分同时在境内外上市的公司都改变了境外准则下的固定资产计量方法，即改回历史成本，以尽可能缩小和消除差异。
我对于US GAAP不熟悉，不便对此作出解释和评论。